【裁判字號】    92,台上,1770
【裁判日期】    920821
【裁判案由】    請求變更股東名簿記載等
【裁判全文】
最高法院民事判決                              九十二年度台上字第一七七○號
      上  訴 人   己 ○ ○.
                  辛○○○
                  戊 ○ ○.
                  乙 ○ ○.
                  甲 ○ ○.
                  庚 ○ ○
                  丁 ○ ○
      兼 右一 人
      法定代理人  丙 ○ ○
      右八人共同
      訴訟代理人  蘇 吉 雄律師
                  陳 雅 娟律師
                  陳 慧 博律師
      被 上訴 人  美德加油站股份有限公司
      法定代理人  曾 昌 能
      訴訟代理人  李 慶 榮律師
                  孫 守 濂律師
右當事人間請求變更股東名簿記載等事件，上訴人對於中華民國九十年十一月十四日
台灣高等法院高雄分院第二審判決（九十年度上字第一五二號），提起上訴，本院判
決如左：
    主  文
原判決廢棄，發回台灣高等法院高雄分院。
    理  由
本件上訴人主張：被上訴人係民國七十九年十二月十日設立登記，為一未發行股票之
公司，資本總額新台幣（下同）五百萬元，股份總數五十萬股，股東名簿分別記載訴
外人曾美德（八十八年十一月二十四日死亡）、曾陳松蘭（九十年二月二十日死亡）
、曾昌連、曾昌能、劉曾良仁及劉智恆依序持有股份十五萬股、五萬股、五萬股、十
五萬股、二萬五千股、二萬五千股及上訴人丙○○持有股份五萬股。其中曾美德生前
已於八十六年十二月二十四日將其十萬股讓與丙○○，後曾美德又於八十七年十月三
日分別自劉智恆及劉曾良仁各受讓股份二萬五千股，另於同年月二十六日自曾陳松蘭
受讓股份四萬股，曾美德之股數變為十四萬股。嗣丙○○於八十七年十二月十日復將
其中一萬股讓與上訴人庚○○、五千股讓與上訴人丁○○。旋曾美德於八十七年十二
月二十六日再將其中十萬股讓與丙○○（丙○○股份增為二十三萬五千股），八十九
年三月十五日丙○○又分別轉讓各一萬五千股與上訴人己○○、辛○○○、戊○○、
乙○○、甲○○等人，丙○○持有被上訴人股數乃變更為十六萬股。惟被上訴人否認
上開股權轉讓之效力，並拒絕辦理股東名簿變更記載等情，爰求為命被上訴人將股東
名簿變更記載為上訴人丙○○持股十六萬股，出資額一百六十萬元，並增列上訴人己
○○以次七人為新股東，其中庚○○持股一萬股、出資額十萬元，丁○○持股五千股
、出資額五萬元，己○○、辛○○○、戊○○、乙○○、甲○○持股各一萬五千股、
出資額各十五萬元之判決。
被上訴人則以：劉曾良仁、劉智恆及曾陳松蘭於八十七年十月三日及二十六日與曾美
德簽訂之股份轉讓契約，當事人間意思未達一致，曾美德又未同意簽名蓋章，該契約
不生效力。上訴人丙○○雖提出八十六年十二月二十四日及八十七年十二月二十六日
與曾美德之股份轉讓契約書為證，然曾美德是否有轉讓股份之意思不無疑義，且未見
丙○○提出交付買賣股份價金之證據，該丙○○與曾美德間之股份轉讓，全係丙○○
一手操控，不足採信。縱有自曾美德受讓股份並已取得股權，因當時未辦理股東名簿
變更（即俗稱「過戶」），於曾美德死亡後，始請求「過戶」，此項「過戶」之義務
，依法應由曾美德之繼承人繼受，在繼承人同意履行此項義務前，伊不得擅予變更股
東名簿之記載等語，資為抗辯。
原審將第一審所為命被上訴人變更股東名簿記載部分之判決廢棄，改判駁回上訴人該
部分之訴，並維持其餘部分第一審所為上訴人丙○○敗訴之判決，駁回其上訴，無非
以：按對於訴訟標的之法律關係，享受權利或負擔義務之當事人一造為複數，或兩造
均為複數時，除依實體法規定得由其中一人行使或履行外，必須一同起訴或一同被訴
，其當事人之適格，始能謂無欠缺。又股份有限公司未發行股票者，應由轉受讓人雙
方填具轉受讓同意書，參照公司法第一百六十五條規定會同向公司辦理過戶，有經濟
部六十年一月十五日商字第０一六三０號函可稽。本件上訴人丙○○主張其由曾美德
先後讓與股份並已生效，縱認屬實，仍應與曾美德協同辦理變更股東名簿手續，然曾
美德已死亡，其生前並未協同丙○○辦理股份過戶手續，該項協同辦理過戶手續義務
，自應由其繼承人即劉曾良仁、曾昌宏、曾昌連、曾昌能（下稱劉曾良仁等四人）及
上訴人丙○○為之。且本件訴訟係屬必要共同訴訟，訴訟標的對於被上訴人及除丙○
○外之其餘繼承人即劉曾良仁等四人必須合一確定，應由被上訴人及劉曾良仁等四人
一同被訴，對於訴訟標的始有實施訴訟之權能。上訴人丙○○僅以被上訴人為被告，
其當事人之適格自有欠缺。次查股份有限公司未發行股票之記名股，其股份之轉讓於
當事人間具備要約及承諾之意思表示固即為已足，惟依公司法第一百六十五條第一項
規定之意旨，尚須變更股東名簿之記載，始得以其轉讓對抗公司。上訴人丙○○主張
其自曾美德受讓股份二十萬股，既未辦理變更股東名簿之記載，且依前述其提起本件
訴訟，亦無理由，自不得對抗被上訴人，則被上訴人因否認丙○○有自曾美德受讓股
份而增加持股，進而否認上訴人己○○以次七人自丙○○受讓股份而取得股權，並拒
絕上訴人己○○以次七人請求變更股東名簿之記載，亦無不合。從而，上訴人據以提
起本件訴訟，均無理由等詞，為其判斷之基礎。
按所謂當事人適格，係指當事人就特定訴訟標的有實施訴訟之權能而言。此項權能之
有無，悉依當事人與特定訴訟標的之關係定之，若當事人對於其所主張為訴訟標的之
法律關係，依實體法規定有處分之權能，即足當之。又公司未發行股票者，其記名股
份轉讓之成立要件，僅須當事人間具備要約與承諾之意思表示為已足。且公司法第一
百六十五條第一項所稱之「不得以其轉讓對抗公司」者，於未發行股票之公司係指未
「過戶」前，不得向公司主張因受讓而享受開會及分派股息或紅利而言，並不包括已
受讓股份之股東請求為股東名簿記載變更之權利，此觀同法條第二項而自明，該股份
轉讓之成立要件與對抗要件，迥不相同。查原審既認定被上訴人股份之轉讓，於當事
人間具備要約及承諾之意思表示即已成立，倘上訴人丙○○委於曾美德生前受讓其股
份非屬虛妄，則能否逕謂其無請求被上訴人為股東名簿記載變更之權利，已滋疑問。
原審未予深究，誤將股份轉讓之成立要件與對抗要件相混淆，亦有可議。又上訴人丙
○○茍已受讓股份屬實，其所主張本件訴訟標的之法律關係，在實體法上究有無單獨
請求被上訴人為股東名簿記載變更之權能？攸關其起訴之當事人適格有無欠缺。原審
未遑進一步斟酌，泛以「享受權利之當事人一造為複數」、「本件訴訟係屬必要共同
訴訟」（未明其理由）或「上開經濟部函意旨」等由即採為上訴人丙○○起訴當事
人適格欠缺之依據，未免速斷。且上訴人於原審並指稱：公司股份之轉讓僅須當事人
意思表示合致即成立生效，此後讓與人失其權利地位，由受讓人取得原權利地位，受
讓人自可請求公司辦理「過戶」。關於「過戶」手續，除公司章程訂明由讓與人及受
讓人雙方連署外，只須受讓人一方請求即可，殊無由讓與人協同為之必要云云，並援
引本院相關之判決為佐（見原審卷(一)一九六、一九七頁）。原審對上訴人此項重要之
攻擊方法，恝置不論，復未於理由項下說明其取捨意見，遽行判決，尤有判決不備理
由之違法。上訴論旨執以指摘原判決違背法令，求予廢棄，非無理由。
據上論結，本件上訴為有理由。依民事訴訟法第四百七十七條第一項、第四百七十八
條第一項，判決如主文。
中      華      民      國    九十二    年      八      月    二十一    日
                              最高法院民事第五庭
                                  審判長法官  朱  錦  娟
                                        法官  顏  南  全
                                        法官  許  澍  林
                                        法官  葉  勝  利
                                        法官  黃  秀  得
      右正本證明與原本無異
                                              書  記  官
中      華      民      國    九十二    年      九      月      二      日
                                                                        Ｔ


司法院資訊處製作；財團法人民間司法改革基金會備份。
